臺灣高等法院臺中分院刑事判決
111年度上訴字第651號
上  訴  人  臺灣彰化地方檢察署檢察官  
上  訴  人  
即  被  告  楊梓翔


選任辯護人  王逸青律師（法扶律師）
上  訴  人  
即  被  告  施茜怡




指定辯護人  公設辯護人陳秋靜  
上列上訴人等因被告等偽造文書等案件，不服臺灣彰化地方法院
109年度訴字第1060號中華民國111年1月27日第一審判決（起訴
案號：臺灣彰化地方檢察署109年度偵字第9252號、9254、9255
號，及移送併辦案號：同署109年度偵字第12573號），提起上訴
，本院判決如下：
    主  文
原判決關於楊梓翔被訴重利及業務侵占部分，與施茜怡部分均撤
銷。
楊梓翔犯重利罪，累犯，處有期徒刑參月，如易科罰金，以新台
幣壹仟元折算壹日；又犯業務侵占罪，累犯，處有期徒刑拾月，
未扣案犯罪所得新台幣貳拾捌萬元，沒收，如全部或一部不能或
不宜沒收，追徵其價額。
施茜怡無罪。
其餘上訴駁回。
    事  實
一、楊梓翔與施茜怡於下記行為時係配偶關係（嗣於民國110年9
　　月3日離婚），二人共同經營車輛（含新車、二手汽車、權
    利車、流當車、外匯車等）之買賣業務。緣程○基先前因積
    欠王○勵債務，遂於106年11月1日將其名下之車牌號碼000-0
    000號自用小客車（廠牌型號為TOYOTA CAMRY，車身號碼為A
    CV00-0000000，下稱Ａ車）質押予王○勵，並簽立附表一編號
    1所示協議書（下稱文件①），然程○基嗣後因無力償還債務
    ，乃同意王○勵將Ａ車以零件車方式變賣以抵償債務，王○勵
    繼而委託鄭○邦代為出售。而楊梓翔其後即於107年2月13日
    ，前往鄭○邦所經營位於新北市○○區○○○路000號之翔盛二輪
    烤漆工廠，以新臺幣（下同）13萬元代價向鄭○邦購得Ａ車，
    雙方並簽訂附表一編號2 所示文件（下稱文件②），交車時
    鄭○邦乃將Ａ車上所懸掛前後車牌共2面（下稱原車牌）當場
    拆下，另行透過王○勵轉交返還程○基，而僅交付Ａ車空車、
    行車執照及鑰匙予楊梓翔，楊梓翔則於取得Ａ車後，將該車
    暫時停放於其與施茜怡當時位於彰化縣○○鎮○○街000號住處
    附近。
  ㈠楊梓翔明知其前揭時、地向鄭○邦購得Ａ車時，除自身與鄭○邦
    當場所簽立文件②外，並未另行取得原車主程○基書寫之任何
    文件，而事實上程○基除文件①外亦未曾書立其他文件，楊梓
    翔為求能順利交易轉讓Ａ車，竟基於行使偽造私文書犯意，
    於107年2月28日（起訴書原記載「107年2月13日或14日」，
    業經公訴檢察官當庭更正）某時許在不詳處所，冒用程○基
    名義在附表一編號6所示「流當車讓渡合約書」上，偽造「
    程○基」之署押（欄位及偽造署押個數詳如附表二所示），
    以表彰程○基本人同意將Ａ車（連同行車執照、鑰匙及車牌）
    讓渡他人之用意，繼而將該流當車讓渡合約書（下稱文件⑥
    ）於下揭㈡所示交易時、地一併交予不知情之王○傑而行使之
    ，足生損害於程○基。
　㈡楊梓翔明知其前揭時、地向鄭○邦購得Ａ車時並不包含原車牌
    ，而施茜怡亦因與楊梓翔共同經營車輛買賣業務，且先前楊
    梓翔取得Ａ車並將之暫時停放在上址住處旁時，對於Ａ車之狀
    態有所見聞，進而對Ａ車並無原車牌一事有所知悉，竟先由
    楊梓翔於107年2月13日後、同年月28日前某不詳日時，向不
    詳之人取得偽造之000-0000號車牌2面（下稱假車牌）懸掛
    在Ａ車之車身。繼而楊梓翔、施茜怡再共同基於行使偽造特
    種文書之犯意聯絡，於107年2月28日某時前往臺南市新市區
    某處所，書立附表一編號5所示流當車讓渡合約書（下稱文
    件⑤），以12萬9千元價格將Ａ車售予經營中古流當車買賣之
    王○傑，並將已懸掛假車牌之Ａ車交付不知情之王○傑而行使
    之，足生損害於原車牌權利人程○基及公路監理機關對車籍
    管理之正確性。
　㈢其後王○傑再於107年3月9日某時許在臺南市新市區某處，書
    立附表一編號7所示讓渡買賣契約書（下稱文件⑦），以16萬
    8千元之價格將懸掛假車牌之Ａ車轉售予不知情之陳○宏，並
    將行車執照、鑰匙及偽造之文件⑥一併交予陳○宏收執。嗣因
    已取回原車牌之程○基一再接獲ETC繳費通知察覺有異，經查
    證後始悉有懸掛000-0000號車牌之車輛，持續為高速公路車
    牌辨識系統註記，遂報警處理。其後為警於107年11月27日
    下午4時許，在國道三號高速公路南向172公里處，查獲駕駛
    Ａ車行經該處之陳○宏，並扣得Ａ車上所懸掛之假車牌2面（Ａ
    車車身已責付陳○宏保管），始循線查悉上情（陳○宏所涉偽
    造文書罪嫌，業經臺灣臺中地方檢察署檢察官以108年度偵
    字第20524號為不起訴處分確定）。
二、楊梓翔經營車輛買賣業務，為從事業務之人。其於108年2、
    3月間，透過陳○誠之介紹而得悉張○勳、李○霖共同經營之旅
    行社亟需現金周轉而有借款需求，竟基於乘他人急迫貸以金
    錢而取得與原本顯不相當之重利之犯意，於108年3月8日晚
    間某時許，在臺中市○○區○○路000號全家便利商店前，向受
    李○霖委託出面之張○勳稱：可先將李○霖名下車牌號碼000-0
    000號之BMW廠牌自用小客車（下稱Ｂ車）以抵押方式貸借13
    萬元，待日後籌得款項後，1個月內可隨時償還借款取回Ｂ車
    等語，李○霖、張○勳遂同意將Ｂ車抵押交予楊梓翔，並依指
    示簽立流當車讓渡合約書、汽車讓渡使用證明（委託）書、
    當票等文件，楊梓翔則於預扣1個月利息7千元後，當場先交
    付借款現金10萬3千元，其餘2萬元則另匯入李○霖與張○勳共
    同經營之旅行社帳戶內，以此方式取得與原本顯不相當之重
    利。楊梓翔於取得Ｂ車後，竟另基於業務侵占犯意，未徵得
    李○霖同意，即於108年3月16日晚間8時許在彰化縣員林市崇
    實高工前，以28萬元價格將Ｂ車出售予不知情之權威國際車
    業負責人吳○煌，吳○煌再於同年月25日凌晨0時15分許，在
    臺南市○○區○○路000號前，以28萬元（應係「33萬元」之誤
    載）價格將Ｂ車售予不知情之周○淵，嗣後張○勳等人籌得現
    金欲還款取回Ｂ車時，楊梓翔竟要求須支付35萬元方得取回
    ，復未依約於108年4月2日下午出面交還Ｂ車，以此方式將Ｂ
    車侵占入己，Ｂ車目前責付交由周○淵保管。
三、案經程○基訴由國道公路警察局第七公路警察大隊報請臺灣
    臺中地方檢察署呈請臺灣高等檢察署臺中檢察分署檢察長令
    轉臺灣彰化地方檢察署檢察官偵查起訴，及同大隊報請臺灣
    彰化地方檢察署檢察官偵查後移送併辦。
    理  由
壹、有罪部分
一、證據能力部分
    刑事訴訟法第159條之9規定，被告以外之人於審判外之陳述
    ，雖不符前四條之規定，而經當事人於審判程序同意作為證
    據，法院審酌該言詞陳述或書面陳述作成時之情況，認為適
    當者，亦得為證據。當事人、代理人或辯護人於法院調查證
    據時，知有第159條第1項不得為證據之情形，而未於言詞辯
    論終結前聲明異議者，視為有前項之同意。本件上訴人即被
    告楊梓翔（下稱被告楊梓翔）部分，以下所引用作為證據而
    屬被告以外之人於審判外之陳述，於本院審理中被告楊梓翔
    同意作為證據，辯護人及公訴人均表示無意見（本院卷二第
    103、104頁），且辯護人及公訴人於法院調查證據時，知有
    第159條第1項不得為證據之情形，而未於言詞辯論終結前聲
    明異議者，視為有前項之同意，本院審酌此等證據資料作成
    時之外在情形，認為以之作為證據要屬適當，依前揭規定均
    有證據能力。
二、事實認定
  ㈠訊據被告楊梓翔對於犯罪事實一㈠所示行使偽造私文書犯行業
    已坦承不諱，惟對於犯罪事實一㈡所載行使偽造特種文書犯
    行則矢口否認，辯稱：我是先把Ａ車賣給楊○仁，因為楊○仁
    有在做違法的事，每二、三個禮拜就要換一次車，所以兩週
    後楊○仁又將Ａ車賣回來給我，當時我每個月經手許多車輛，
    並沒有特別去想說為何楊○仁賣回給我時就多了車牌，我們
    做權利車的行業如果找到前車主，會跟前車主要車牌，楊○
    仁可能有找到原車主拿到車牌，也可能是楊○仁偽造的，我
    販售Ａ車給王○傑時，車牌跟監理站核發的看起來很像，我並
    不知道當時Ａ車上懸掛的車牌是假的，我並沒有懷疑過等語
    。經查：
　⒈Ａ車歷次權利移轉及查獲過程基礎事實之認定
　　告訴人程○基先前因積欠王○勵債務，遂於106年11月1日將其
    名下之Ａ車質押予王○勵，雙方並簽立文件①為憑，然告訴人
    程○基嗣後因無力償還債務，遂同意王○勵將Ａ車以零件車方
    式變賣以抵償債務，王○勵乃委託鄭○邦代為出售；而被告楊
    梓翔即於107年2月13日前往鄭○邦所經營上址烤漆工廠，以1
    3萬元代價向鄭○邦購得Ａ車，雙方並簽訂文件②，交車時鄭○
    邦有將Ａ車上所懸掛原車牌當場拆下，另行透過王○勵轉交返
    還告訴人程○基，而僅交付Ａ車空車、行車執照及鑰匙予被告
    楊梓翔，被告楊梓翔則於取得Ａ車後，將該車暫時停放於上
    址住處附近；其後Ａ車先由被告楊梓翔、施茜怡2人於107年2
    月28日售予王○傑，當時Ａ車上已有懸掛車牌，王○傑再於107
    年3月9日某時許在臺南市新市區某處，書立文件⑦以16萬8千
    元之價格將有懸掛車牌之Ａ車轉售予陳○宏，並將行車執照及
    鑰匙一併交予陳○宏收執；嗣因收回Ａ車原車牌之告訴人程○
    基一再接獲ETC繳費通知，經查證後得悉有懸掛000-0000號
    車牌之車輛，持續為高速公路車牌辨識系統註記，遂報警處
    理；其後為警於107年11月27日下午4時許，在國道三號高速
    公路南向172公里處，查獲駕駛Ａ車行經該處之陳○宏，進而
    扣得當時Ａ車所懸掛之車牌2面（車身則責付陳○宏保管），
    嗣前揭車牌經鑑定認係偽造車牌等事實，業據證人程○基（
    臺灣臺中地方檢察署108年度偵字第20524號卷〈下稱偵一卷〉
    第81至87頁）、王○勵（偵一卷第89至92頁、臺灣彰化地方
    檢察署109年度偵字第9254號卷〈下稱偵四卷〉第79至80頁）
    、鄭○邦（偵一卷第93至97頁、偵四卷第79至80頁）、王○傑
    （偵一卷第99至102頁）、陳○安（偵一卷第103至105頁，係
    陳○宏之胞弟，先透過網際網路得悉王○傑欲販售Ａ車之訊息
    ，遂與陳○宏一起前往交易）、陳○宏（偵一卷第71至75、23
    6至237頁）於警詢及（或）偵訊時證述明確，並有附表一編
    號1至2、5、7「相關書證出處」欄所示書證、承辦員警偵查
    報告書所附107年11月16日國道高速公路監視器影像截圖（
    偵一卷第56頁）、國道公路警察局第七公路警察大隊扣押筆
    錄、扣押物品目錄表、查獲照片暨扣案車牌照片（偵一卷第
    77至80、149至151頁）、彩鴻實業有限公司107年12月10日
    彩字第1071210001號函（偵一卷第163頁)、Ａ車之車輛異動
    登記書（偵一卷第181頁）、交通部高速公路局委託遠傳電
    收股份有限公司（下稱遠通公司）通行費及作業處理費繳費
    通知單（偵一卷第185至191頁)、責付保管收據（偵四卷第6
    7頁）、車牌號碼000-0000號之遠通公司車輛通行明細（訴
    一卷第174至178頁）附卷為憑，及偽造之000-0000號車牌2
    面扣案可證，此部分事實首堪認定。
　⒉犯罪事實一㈠之認定
　⑴此部分犯罪事實，業經告訴人程○基於警詢時指述文件⑥上之
    簽名及指印並非其本人所為一節明確（偵一卷第86頁），並
    經證人王○傑、陳○宏於警詢證稱：文件⑥係王○傑於107年2月
    28日向被告楊梓翔及共同被告施茜怡購買Ａ車時所取得，再
    由王○傑於107年3月9日售出Ａ車時一併交予陳○宏收執等情綦
    詳（偵一卷第72、100至102頁），此外尚有附表一編號6、7
    「相關書證出處」欄所示書證，及內政部警政署刑事警察局
    108年3月14日刑紋字第1080017006號鑑定書（偵一卷第153
    至161頁)在卷為憑，復經被告楊梓翔於原審及本院審理時坦
    承不諱，足認其之任意性自白核與事實相符，可堪採為認定
    事實之依據。
　⒊犯罪事實一㈡之認定
  ⑴被告楊梓翔已自承其向鄭○邦購得Ａ車後，有先於107年2月14
    日將未懸掛車牌之Ａ車售予楊○仁，楊○仁其後再於107年2月2
    6日將有懸掛車牌之Ａ車回售予被告楊梓翔等情，惟
    被告楊梓翔雖提出楊梓翔與楊○仁，及楊○仁與施茜怡名義義
    之流當車讓渡合約書2份在卷為證（偵一卷第169、171頁，
    如附表一編號3、4所示，下稱文件③、④），惟楊○仁已於107
    年10月6日死亡，有個人基本資料查詢結果在卷可參（偵一
    卷第137頁），且文件③、④交車資料車牌部分均未打勾，故
    被告所辯楊○仁交車回來就有車牌乙節，尚無法證明。
　⑵被告楊梓翔將Ａ車售予王○傑時，主觀上業已知悉Ａ車上所懸掛
    車牌係偽造之認定：
　①被告楊梓翔分別於109年10月21日警詢時，及110年3月19日原
    審審判中，即已先後針對此節自白在案（併偵卷第46至47頁
    、原審卷一第158、160、163頁），僅是額外說明楊○仁將Ａ
    車賣回時即已懸掛該偽造車牌，據楊○仁表示偽造之車牌係
    綽號「小支」之男子所製作等情。參諸被告楊梓翔自始並未
    抗辯前記訊問時有遭不正訊問之情事，而承認犯罪事實與否
    涉及將來遭訴追犯罪之可能，被告楊梓翔既為具有相當智識
    程度之成年人，更以經營各種車輛買賣為業，必當深知與車
    輛權利移轉相關之交易習慣及國家行政管理流程，當不致在
    不知Ａ車車牌係偽造之情況下，卻故為不利於己之陳述；尤
    以其在109年10月21日警詢時，更具體解釋先前供述之所以
    與同案被告施茜怡不一致，係因不想讓警方追查偽造車牌的
    事查到自己身上等語綦詳（併偵卷第47頁），所述前因後果
    及使用偽造車牌行為之犯罪情狀，亦與常理相符；況其於前
    述原審審理期日時並非一概全盤承認被訴情節，而係針對起
    訴書犯罪事實二所載犯行有所辯解，益徵其斯時自白交車予
    王○傑時知悉Ａ車上車牌為偽造，確係植基於親身見聞之事實
    考量利害關係後所為。
  ②再參諸被告楊梓翔前於107年2月13日購入Ａ車時，係親自向前
    手鄭○邦取得未附掛車牌之Ａ車，之後其親自將有附偽造車牌
    之Ａ車、轉售並交付予王○傑等情，業經認定如前，其尚且須
    偽造原車主即告訴人程○基簽立之文件⑥以利販售，益徵其自
    身實無與告訴人程○基聯繫、甚至（輾轉）向告訴人程○基取
    得原車牌之管道，於Ａ車在該段期間均處於其占有管領之情
    況下，自無任何誤信事後始掛上之車牌為原車牌之基礎。再
    依證人王○傑於警詢所證：陳○宏遭警查獲懸掛假車牌後有打
    電話給我，我有跟楊梓翔抱怨為何他販售偽造車牌車輛給我
    、害我商譽受損，並要求其負責，楊梓翔一開始稱他向臺北
    保養廠買車時就已經包含車牌了，後來他有答應我要與陳○
    宏聯絡並負起全部責任，據我所知楊梓翔最後是用11萬2千
    元買回Ａ車的讓渡權等語（偵一卷第101頁）可知，事發後被
    告楊梓翔經王○傑追究假車牌之責任時，係以「原先向鄭○邦
    購入Ａ車時即含車牌」此明顯與事實不符之事推諉，其後則
    有實質彌補關係人之舉，益徵其在東窗事發後自知心虛，方
    會有此等舉措。
　③況依據證人王○勵之證述，程○基向其借款後一直不還，其有
    問他要如何處理，不可能一直放在其處所保管，經程○基同
    意可以把車子拆掉成零件出賣，後續交由鄭○邦處理等語，
    （偵四卷第80頁），鄭○邦亦證稱，後來其把車牌拔掉，上
    臉書上賣這台車權利等語（偵四卷第79頁），被告楊梓翔於
    偵查中亦供稱，這台車是零件車等情（偵四卷第31頁），被
    告楊梓翔係為經營車輛買賣，於購入Ａ車之時已知該車係零
    件買賣，在約15日之期間內，再轉賣予王○傑時，卻交付有
    車牌之Ａ車，難謂其就該車牌係偽造不知情，是被告楊梓翔
    顯然知悉Ａ車車牌係偽造，上情均已足補強被告楊梓翔前開
    任意性自白之真實性，堪認確與事實相符，則被告楊梓翔在
    上記時、地將Ａ車售予王○傑時，主觀上業已知悉其上所懸掛
    車牌係偽造一節，業堪認定。
　④至於扣案之偽造車牌來源究竟為何，起訴書原認定係被告楊
    梓翔將Ａ車售予楊○仁後，由楊○仁及綽號「小支」之男子基
    於共同犯意所偽造一節，依現存證據已無從審認確係楊○仁
    或綽號「小支」之男子所偽造。而被告楊梓翔既堅詞否認係
    自己偽造等語明確（原審卷二第337頁），卷內亦乏積極證
    據足認該等車牌確係被告楊梓翔本人所偽造，或基於共同偽
    造車牌之犯意委託他人偽造，再審諸現今社會實態，偽造車
    牌流通市面之情形亦非罕見，進而取得偽造車牌之源由即可
    能包括購買、受讓等原因，依事證有疑利於被告之法理，本
    院僅能認定係被告楊梓翔在與王○傑交易前某不詳時、地向
    不詳之人所取得，併此敘明。
　⒋犯罪事實二之認定
　⑴被告楊梓翔曾於108年3月8日晚間某時許，在臺中市○○區○○路
    000號全家便利商店前，經由陳○誠之介紹，與受李○霖委託
    出面之張○勳簽立流當車讓渡合約書、汽車讓渡使用證明（
    委託）書、當票等文件後，交付及匯款予張○勳、李○霖10萬
    3千元、2萬元（雙方原本言明13萬代價），並由張○勳將Ｂ車
    交予被告楊梓翔持有，之後被告楊梓翔於同月16日，即將該
    車以28萬元價格出售予不知情之權威國際車業負責人吳○煌
    ，吳○煌再於同年月25日凌晨0時15分許，在臺南市○○區○○路
    000號前，以33萬元價格將Ｂ車售予不知情之周○淵，嗣後張○
    勳等人籌得現金欲向被告楊梓翔還款取回Ｂ車時，被告楊梓
    翔竟要求須支付35萬元方得取回，復未依約於108年4月2日
    下午出面交還Ｂ車等情，為被告所坦承（偵查卷四第327至33
    1頁），核與證人張○勳、李○霖、陳○誠、吳○煌、周○淵等人
    供述情節相符，並有委託書、LINE通訊軟體對話截圖、Ｂ車
    之車輛詳細資料報表、張○勳所簽立流當車讓渡合約書等文
    件、陳○誠所提供行動電話頁面等在卷足稽，此部分事實應
    可認定。
　⑵本件應審酌者究竟被告楊梓翔與張○勳間成立買賣契約或借貸
    契約？
　①被告楊梓翔雖與張○勳簽立流當車讓渡合約書、汽車讓渡使用
    證明（委託）書、當票等文件，觀其內容，雙方同意將Ｂ車
    以13萬元讓渡，並將該車移轉占有予被告楊梓翔等情，惟查
    ，該汽車讓渡使用證明（委託）書上另約定李○霖保證會繼
    續繳付銀行分期貸款，若未繼續繳付，受讓人可全權買賣此
    車之使用權，或至當鋪質押典當等語，及有當票在卷，互參
    以觀，雙方之間若係所稱買賣，則於雙方交付Ｂ車時，該車
    之所有權已經移轉予被告楊梓翔所有，何須再有前揭約定，
    是前揭讓渡書雖書有讓渡之名，惟實際上是否為買賣之讓渡
    實有疑義，自不能因此遽認為雙方係買賣及已移轉所有權。
　②證人陳○誠於本院審理中證稱，其係介紹張○勳向被告貸款，
    他們談是借款還是買賣，其沒有聽到等語（本院卷二第123
    頁），惟其於偵查中證稱，這件介紹張○勳給楊梓翔和向匯
    豐汽車送件均是做貸款，當天在場時，張○勳跟楊梓翔是在
    談借款等語（偵一卷第265頁），參以張○勳於偵查中證稱，
    當初是要借13萬元，扣利息1萬元，總共拿到12萬元，李○霖
    授權其幫忙借貸，當初對方是講借貸要簽的，那台車價值百
    萬元，不可能用13萬元讓渡，除非借款還不出來才會讓渡等
    語（偵一卷第208、209頁），另該車之後於不到1個月時間
    即再分別以28萬元及33萬元二度讓渡，足見該車之價值，應
    係張○勳與被告楊梓翔接洽時所達成13萬元之2倍以上，張○
    勳與李○霖並於其後不到1個月時間內，備妥價款欲贖回該車
    ，綜合以觀，本件108年3月6日被告楊梓翔與張○勳2人所達
    成之協議應係借款13萬元，被告楊梓翔先後交付10萬3千元
    （李○霖供稱係10萬元，惟張○勳供稱10萬3千元，被告楊梓
    翔亦供稱10萬3千元，故應以10萬3千元為交付數額）及2萬
    元，預扣利息7千元。被告楊梓翔所辯當初二者係買賣讓渡
    云云，應係卸責之詞不足信。被告楊梓翔借款12萬元予張○
    勳，1個月預扣利息7千元，其年利率為：7千元除以12萬元
    乘以12為100分之70，顯屬刑法第344條第1項所稱之重利。
　③本件既為借貸關係，被告楊梓翔並已預扣1個月利息，則於期
    限屆滿之前，Ｂ車僅係被告楊梓翔業務上占有Ｂ車，其竟於10
    8年3月16日出賣並交付予吳○煌，顯已就業務上持有他人之
    物，易持有為所有之處分行為，並有不法所有之意圖已明。
    　　　
  ㈡綜上所述，事證明確，被告楊梓翔前揭犯行均堪認定，應依
    法論科。
三、論罪　　　
  ㈠新舊法比較
    被告楊梓翔行為後，刑法第212條固於108年12月25日以總統
    華總一義字第10800140641號令修正公布，並自同年27日起
    生效；然因前述條文自72年6月26日後均未修正，故於94年1
    月7日刑法修正將所定罰金之貨幣單位定為新臺幣後，其罰
    金數額依刑法施行法第1條之1第2項本文規定提高為30倍。
    則本次修法僅係將原條文之罰金數額調整換算為新臺幣後予
    以明定，自無新舊法比較問題，附此敘明。
　㈡論罪及刑之加重　
　⒈核被告楊梓翔所為，係犯刑法第216條、210條行使偽造私文
    書，第216條、212條行使偽造特種文書罪，刑法第336條第2
    項業務侵占罪，刑法第344條第1項重利罪。被告楊梓翔於文
    件⑥上偽造「程○基」署押之行為，係偽造私文書之部分行為
    ，而其偽造私文書之低度行為，復為嗣後行使之高度行為所
    吸收，均不另論罪。又被告楊梓翔所涉犯罪事實一㈠，其行
    使偽造文件⑥之犯罪目的，係為求順利售出Ａ車予王○傑，且
    行使該文書之時點亦與交付懸掛假車牌之Ａ車為同時或極為
    相近時間，應將之評價為一行為方符合刑罰公平原則；從而
    被告楊梓翔以一行為觸犯上開行使偽造私文書及行使偽造特
    種文書罪，為想像競合犯，應依刑法第55條前段規定，從一
    重論以刑法第216條、第210條行使偽造私文書罪處斷；故起
    訴書原認定應予分論併罰一節，即有未妥。被告楊梓翔所犯
    前開3罪，犯意各別，時間可分，顯係基於各別犯罪為之，
    應予分論併罰。檢察官於原審移送併辦部分核與起訴書犯罪
    事實欄一所載事實全然相同，本院自得一併審究。
　⒉刑之加重
　　被告楊梓翔前因詐欺案件，經法院以104年度審簡字第169號
    判決判處有期徒刑3月確定，於105年4月25日易科罰金執行
    完畢乙節，有臺灣高等法院被告前案紀錄表在卷可佐（原審
    卷二第375頁），是其前受有期徒刑執行完畢後，5年內故意
    再犯本件有期徒刑以上之罪，為累犯，應依刑法第47條第1
    項規定加重最高本刑。而就最低本刑加重部分，則審酌上述
    前案與本案之罪名、罪質及侵害法益雖屬不同，然均屬故意
    犯罪，且本案係在前案執行完畢後五年內之前期所犯，顯見
    被告楊梓翔對於刑罰之反應力薄弱，並無司法院大法官釋字
    第775號解釋所示罪刑不相當之情形（最高法院108年度台上
    字第338號判決意旨參照），應依該規定同予加重。
貳、無罪部分
一、公訴意旨略以：施茜怡與楊梓翔二人係夫妻，楊梓翔從民國
    103年間起即從事汽車買賣，嗣於105或106年間起，以輕鬆
    國際有限公司（下稱輕鬆公司）之名義，經營新車、二手汽
    車、權利車、流當車、外匯車買賣等業務，係屬從事汽車買
    賣業務之人，而施茜怡亦與楊梓翔共同經營上述事業。緣楊
    梓翔於107年2月13日，以新臺幣(下同)13萬元之價格，向受
    王○勵委託處理車牌號碼000-0000號自用小客車(該車為程○
    基積欠王○勵債務所抵押，下稱Ａ車)販售事宜之鄭○邦購得Ａ
    車後，因Ａ車係以讓渡使用權利或作零件車之名義販售，並
    未包含車牌2面(下稱原車牌，鄭○邦於出售時已拆下並透過
    王○勵轉交還給程○基)，詎楊梓翔先為前述犯罪事實一之㈠之
    犯行後，楊○仁取得Ａ車後，基於偽造特種文書之犯意，於10
    7年2月14日後不久，在不詳地點，以不詳代價，委託年籍不
    詳綽號「小支」的成年人，偽造前揭車號之車牌2面（下稱
    假車牌）後，並懸掛在Ａ車上。其後，楊○仁因缺錢花用，復
    於107年2月26日某時，在彰化縣溪湖鎮或埤頭鄉某統一便利
    商店前，以不詳之代價，將懸掛假車牌之Ａ車再售回楊梓翔
    、施茜怡，雙方並書立流當車讓渡合約書（日期：107年2月
    26日）。施茜怡與楊梓翔明知Ａ車上懸掛之車牌係假車牌，
    竟基於行使偽造特種私文書之犯罪聯絡，於107年2月28日某
    時，在臺南市新市區，以12萬9000元之價格，將已懸掛上假
    車牌之Ａ車及系爭讓渡合約，出售並交付給從事中古流當車
    買賣之不知情之王○傑而行使，並書立流當車讓渡合約（日
    期：107年2月28日），王○傑再於107年3月9日，以16萬8000
    元之價格轉售予不知情之陳○宏，並書立讓渡買賣契約書，
    並將系爭讓渡合約等文件交付予陳○宏。嗣為警循線查悉上
    情，因認被告施茜怡涉有刑法第210條、第212條之行使偽造
    特種文書罪嫌。
二、公訴人認為被告施茜怡涉有前揭罪嫌，係以被告施茜怡及被
    告楊梓翔二人於警詢及偵查中之供述，及證人王○傑之供述
    ，與有附表一所示之文書，在Ａ車偽造車牌2面扣案等為主要
    論據。
三、被告施茜怡於本院審理中未到庭，惟據其第一審審理中供述
    ，否認有本件犯行，辯稱，其係家庭主婦，楊梓翔沒空時偶
    而幫忙賣車，其有向楊○仁買回Ａ車及車牌，其後再與楊梓翔
    將車賣予王○傑，但當時不知道Ａ車上所掛的車牌是偽造的等
    語。
四、經查：　　　
　  本件被告施茜怡固有與被告楊梓翔一同將前揭懸掛偽造車牌
    之Ａ車出賣及交付予第三人王○傑之行為，是本件應予審究者
    厥為被告施茜怡對於其共同交付之車牌是否知悉係偽造？
　㈠證人即同案被告楊梓翔於原審審理時證稱：我是車行負責人
    ，施茜怡沒有和我一起負責，買賣車輛都是我在處理等語在
    案（原審卷一卷第161至162頁）；該證人因本案於107年12
    月20日第一次到案說明，經員警詢及「施茜怡以何為職」此
    問題時，即陳稱：她與我一同在賣車等語明確（偵一卷第67
    頁），核與被告施茜怡初於109年10月10日警詢時所稱：我
    目前是家管兼差權利車買賣，我與楊梓翔從事相同買賣當舖
    權利車之業務，我們的業務楊梓翔都知道，並沒有設立公司
    行號等語（偵四卷第120頁），及109年6月25日偵訊時所稱
    ：我們是做權利車和流當車的，從102年、103年做到現在，
    我們都是透過臉書社群網站賣車，或是去拜訪當舖等語（臺
    灣臺中地方檢察署109年偵緝字第826號卷〈下稱偵二卷〉第48
    頁）相符一致。依前揭2人之供述，其等為配偶關係，共同
    經營汽車買賣業務。且被告施茜怡在Ａ車售予王○傑之過程，
    確實為契約當事人之一方，並有出面交車及事後接獲王○傑
    催討文件之情事，於本案爆發後與被告楊梓翔共同實施補救
    措施，擔任文件④之契約名義人在上簽名，亦可佐證其確實
    有親身參與被告楊梓翔經營車輛買賣業務之部分歷程，被告
    施茜怡確有與被告楊梓翔共同經營車行業務一節，已堪審認
    。
  ㈡就被告二人與王○傑交易Ａ車之歷程來看，證人王○傑於警詢時
    即證稱：Ａ車我是向楊梓翔及施茜怡購買，交付車輛時他們
    二人都有在現場，若車輛有問題，我可以找賣我的人即楊梓
    翔及施茜怡，文件⑤是由施茜怡所填寫，我只有在受讓人及
    乙方欄位簽名，他們交車給我時一併提供給我文件⑥，但當
    時還缺了原車主的身分證影本，其後我賣給陳○宏的時候，
    就有告知楊梓翔、施茜怡要跟陳○宏聯絡補齊證件，後來我
    也不知道有無補齊等語（偵一卷第100至102頁），核與被告
    施茜怡自身所陳確有親自在文件⑤上簽名、有出面與王○傑交
    易並收取款項等語（偵四卷第122頁、偵二卷第48頁）所示
    情節相符。基此可知被告施茜怡在本次與王○傑之車輛交易
    過程中，確有實質參與車輛文件點交，並擔負後續責任之情
    事。惟證人即同案被告楊梓翔於審理時所證：與王○傑交易
    當天我與施茜怡各開一台車下去臺南，當時Ａ車是先懸掛另
    一輛車的車牌，交易當下施茜怡和王○傑的女朋友一起去看
    廟會，所以只有我和王○傑在場，文件⑥是我交給王○傑的，
    我在王○傑面前把Ａ車上的其他車牌拿下來，並把楊○仁賣回
    給我時掛的車牌交給王○傑等語（原審卷一卷第161至162頁
    ），則被告施茜怡是否確有參與交車及車牌（尤其是車牌部
    分）尚非無疑。
　㈢被告施茜怡案發期間雖有協同被告楊梓翔從事車輛買賣之業
    務，惟均偏向文書業務方面，被告楊梓翔偵訊時固曾證稱：
    向鄭○邦購得Ａ車後，我就請拖車拖到我彰化縣溪湖鎮住處隔
    壁水利地停放，施茜怡應該知道這件事等語在案（臺灣臺中
    地方檢察署109年偵字第9255號卷〈下稱偵五卷〉第18頁），
    僅係楊梓翔推測之詞，且所謂知道這件事情，究係知道買賣
    情形至何程度，被告施茜怡是否知悉該次買賣並無車牌？原
    非無疑。
　㈣被告施茜怡雖與被告楊梓翔為夫妻關係，並一起經營汽買賣
    ，且在上記時、地一同將Ａ車出售及交付王○傑，惟依公訴人
    所舉之證據，尚難認定被告施茜怡知悉共同交付予王○傑所
    懸掛車牌係偽造，不能證明被告施茜怡犯罪，自應為無罪之
    諭知。
參、本院之判斷
一、被告楊梓翔部分
　㈠原審判決關於犯罪事實一部分，認為事證明確，對被告予以
    論罪科刑，並適用刑法第216條、第210條、第212條、第55
    條前段、第47條第1項等規定，及以行為人之責任為基礎，
    並審酌被告犯罪之動機、目的、手段、所生損害，及行為人
    生活狀況、品行及智識程度等一切情狀，量處被告楊梓翔有
    期徒刑1年，沒收部分並說明，在文件⑥上所偽造如附表二所
    示「程○基」之署押，依刑法第219條規定沒收，至文件⑥本
    身及偽造車牌2面，均非被告楊梓翔所有，亦非應沒收之物
    。故不予沒收，此部分之論斷亦無不當，被告楊梓翔上訴意
    旨仍執陳詞否認知悉扣案之車牌係偽造，其不構成行使偽造
    特種文書罪等語，指摘原判決此部分不當，業經剖析如上，
    被告楊梓翔此部分上訴理由，應予駁回。
  ㈡原判決關於犯罪事實二部分，認為尚不能證明被告楊梓翔犯
    罪，而為無罪之諭知，雖非無據，惟原判決未予以查證被告
    楊梓翔與張○勳間所諦結契約係借貸，並非買賣，遽為被告
    楊梓翔無罪之判決，尚有違誤，公訴人上訴意旨亦指摘於此
    ，為有理由，自應由本院將原判決此部分撤銷改判，爰以行
    為人之責任基礎，並審酌被告犯罪之動機、目的、手段、所
    生損害，及被告生活狀況、品行及智識程度等一切情狀，量
    處被告楊梓翔有期徒刑10月及3月，後者並諭知易科罰金拆
    算標準。其侵占被害人李○霖所有Ｂ車，業經被告楊梓翔以28
    萬元出賣予吳○煌，為被告犯罪所得變得之物，應依法沒收
    ，於全部或一部不能或不宜沒收時追徵其價額。至重利犯罪
    所得7千元部分，業已交付陳○誠，非其所有，不予沒收。
二、被告施茜怡部分原審以事證明確，對被告施茜怡予以論罪科
    刑，雖非無據，惟原判決未詳予勾稽，遽論為被告茜怡知悉
    交付予王○傑Ａ車懸持之車牌係偽造，尚有不當，被告施茜怡
    上訴意旨亦指摘於此，其上訴有理由，自應由本院將此部分
    撤銷改判，諭知被告施茜怡無罪之判決。
三、被告施茜怡經被告經合法傳喚，無正當理由不到庭，爰不待
    其陳述逕行判決。
據上論斷，應依刑事訴訟法第371條、第368條、369條第1項前段
、第364條、第299條第1項前段，判決如主文。
本案經檢察官余建國提起公訴，檢察官陳昭蓉提起上訴，檢察官
謝名冠到庭執行職務。
中　　華　　民　　國　　111 　年　　12　　月　　8 　　日

            刑事第十一庭　審判長法　官　張  意  聰
                                法　官　陳  慧  珊
                                法　官　林  清  鈞
　　　　　　　　　　　　　　　　
以上正本證明與原本無異。　　　　　　　　　　　　　　　　
就重利部分，被告或得為被告利益之人得提起上訴。
業務侵占及行使偽造私文書部分得上訴。
其餘部分不得上訴。
如不服本判決應於收受送達後二十日內向本院提出上訴書狀，其
未敘述上訴之理由者並得於提起上訴後二十日內向本院補提理由
書（均須按他造當事人之人數附繕本）「切勿逕送上級法院」。
因疫情而遲誤不變期間，得向法院聲請回復原狀。

                                書記官  陳  志  德
　　　　　　　　　　　　　　　　
中　　華　　民　　國　　111 　年　　12　　月　　9 　　日

附錄論罪科刑主要條文
刑法第210條
偽造、變造私文書，足以生損害於公眾或他人者，處5年以下有
期徒刑。

刑法第336條
對於公務上或因公益所持有之物，犯前條第1項之罪者，處1年以
上7年以下有期徒刑，得併科15萬元以下罰金。
對於業務上所持有之物，犯前條第1項之罪者，處6月以上5年以
下有期徒刑，得併科9萬元以下罰金。
前二項之未遂犯罰之。

刑法第344條
乘他人急迫、輕率、無經驗或難以求助之處境，貸以金錢或其他
物品，而取得與原本顯不相當之重利者，處3年以下有期徒刑、
拘役或科或併科30萬元以下罰金。
前項重利，包括手續費、保管費、違約金及其他與借貸相關之費
用。
附表一（卷附Ａ車相關文件列表）
編號 文件記載日期 事件大要 文件內容要旨 相關書證出處 1 106年11月1日 程○基將Ａ車質押予王○勵 立據人程○基因向王○勵借款15萬元而質押Ａ車一部，雙方言明一個月到期，如無法還款立據人程○基同意車子由借方王○勵自行處置，不得異議。 偵一卷第165頁協議書（即文件①） 2 107年2月13日 鄭○邦將Ａ車（不含車牌）以13萬元讓渡予被告楊梓翔 鄭○邦將原車主程○基之Ａ車讓渡被告楊梓翔，議定讓渡價格為13萬元，受讓人楊梓翔應於同日以現金一次付清並交車，檢附該車之行車執照、鑰匙（未勾選「車牌」之選項） 偵一卷第167頁流當車讓渡合約書（即文件②） 3 107年2月14日 非實際存在事件 被告楊梓翔將原車主程○基之Ａ車讓渡楊○仁，議定讓渡價格僅記載「付清」，受讓人楊○仁應於同日以現金一次付清並交車，檢附該車之資料欄位均未勾選 偵一卷第169頁流當車讓渡合約書（即文件③） 4 107年2月26日  楊○仁將原車主程○基之Ａ車讓渡被告施茜怡，議定讓渡價格僅記載「付清」，受讓人楊○仁應於同日以現金一次付清並交車，檢附該車之資料欄位均未勾選 偵一卷第171頁流當車讓渡合約書（即文件④） 5 107年2月28日 被告施茜怡將Ａ車（含車牌）以12萬9千元讓渡予王○傑 被告施茜怡將原車主程○基之Ａ車讓渡王○傑，議定讓渡價格為12萬9千元，受讓人王○傑應於同日以現金一次付清並交車，檢附該車之行車執照、鑰匙、車牌 偵一卷第173頁流當車讓渡合約書（即文件⑤） 6 107年2月28日 非實際存在事件，係偽造之文書 程○基將Ａ車讓渡（受讓人為空白），議定讓渡價格僅記載「付清」，受讓人應於同日以現金一次付清並交車，檢附該車之行車執照、鑰匙、車牌 偵一卷第175頁流當車讓渡合約書（即文件⑥） 7 最下方未押日期 王○傑將Ａ車（含車牌）之使用權以16萬8千元讓渡予陳○宏 王○傑將Ａ車之汽車使用權以讓渡方式售予陳○宏16萬8千元，受讓人王○傑於107年3月9日接管該車，檢附該車之原車主證件影本、行車執照正本、原車主讓渡書正本、鑰匙、車牌 偵一卷第177頁讓渡買賣契約書（即文件⑦） 
附表二
編號 文件欄位 偽造署押個數 1 「立合約人：讓渡人」欄 「程○基」署名壹枚、指印壹枚 2 合約書第八點「簽名」欄 「程○基」署名壹枚、指印壹枚 3 「甲方姓名」欄 「程○基」署名壹枚、指印壹枚 
附表三（卷附Ｂ車相關文件列表）
編號 文件記載日期 事件大要 文件內容要旨 相關書證出處 1 108年3月6日 告訴人李○霖委託張○勳處理Ｂ車事宜 本人李○霖因無法前往辦理Ｂ車貸款事宜，委任同事張○勳代理辦理接洽並攜帶本人身分證影本及貸款相關文件、汽車交付對方，並代本人簽名及與代辦人接洽 嘉警卷第60頁委託書（即文件⑧） 2 108年3月8日 張○勳與楊梓翔議定將告訴人李○霖名下之Ｂ車移轉占有予楊梓翔，並由楊梓翔交付金錢予張○勳 立合約人李○霖將名下Ｂ車讓渡（受讓人為空白），議定讓渡價格為13萬元，檢附該車之車主身分證影本、鑰匙、車牌 嘉警卷第56頁流當車讓渡合約書（即文件⑨） 3 108年3月8日  茲證明本人李○霖所有之Ｂ車於108年3月8日將使用權利以13萬元讓渡予（空格），本人保證會繼續繳付銀行分期貸款，若未繼續繳付，受讓渡人可全權買賣此車之使用權，或持本人所簽署之其他證明文件至當鋪質押典當 嘉警卷第57頁汽車讓渡使用證明（委託）書（即文件⑩） 4 108年3月8日 （當入日期）  持當人李○霖，質當金額13萬元，質當物品Ｂ車，簽名捺印欄位有張○勳署名加指印各1枚、李○霖署名1枚 嘉警卷第59頁當票（即文件⑪） 5 108年3月24日 吳杰鍠將Ｂ車以33萬元讓渡予周○淵 吳杰鍠將車主李○霖之Ｂ車轉讓權利予周○淵，議定讓渡價格為33萬元，於108年3月25日0時15分交付車輛予周○淵接管，隨車證件包括當舖流當證明書、車主身分證影本、車主讓渡合約書、行車執照、車牌、鑰匙 嘉警卷第55頁汽車讓渡合約書（即文件⑫）